臺灣彰化地方法院民事判決　99年度訴字第1013號
原　　　告　張莊金滿
訴訟代理人　黃東林
原　　　告　張耀堂
　　　　　　張瓊月
　　　　　　張津津
　　　　　　張玲姿
被　　　告　楊閔全
上列當事人間請求損害賠償事件，本院於民國100年6月30日言詞
辯論終結，判決如下：
    主  文
被告應給付原告張莊金滿、張耀堂、張瓊月、張津津、張玲姿新
臺幣54,322元。
被告應給付原告張莊金滿新臺幣120,600元。
被告應給付原告張耀堂、張瓊月、張津津、張玲姿各新臺幣
60,000元。
原告其餘之訴駁回。
訴訟費用由被告負擔百分之20，餘由原告負擔。
本判決原告勝訴部分，得假執行，但被告如提出新臺幣414,922
元為被告供擔保，免假執行。
    事實及理由
一、原告方面：
（一）原告之主張與聲明：被告於民國（下同）97年11月22日晚
      間7時30分許，駕駛車牌號碼Ｈ8－7992號自用小客車，沿
      台76線公路，由東往西方向行駛，於彰化縣福興鄉○○村
      ○○○○路之路段，追撞同向在前騎乘自行車之老人張木
      全（下稱系爭車禍），致張木全身體、頭、手、足、肋骨
      等多處輕重傷，經救護車送至彰化基督教醫院鹿基分院醫
      療執行外科手術後即一病不起，生命、身體、健康等遭受
      不法之侵害，致身體各項功能退化、飲食不振、營養不良
      ，家人雖盡力照顧，卻不見好轉，最後於98年1月5日於台
      中市中國醫藥大學附設醫院放棄治療，是日15時5分死亡
      於彰化縣鹿港鎮自宅。經台灣彰化地方法院檢察署驗屍報
      告：死亡原因為敗血性休克及肺膿瘍、肺炎等因。張木全
      因系爭車禍受傷送至彰化基督教醫院鹿基分院住院醫治，
      於97年12月3日健保因素被醫生催促辦理出院，而因其受
      傷後，驚嚇過度神志不清，生活起居無法自理，身體極為
      虛弱，該醫院醫師開立診斷證明書並醫囑出院後須專人照
      顧3個月，原告等人考慮後，遂轉送至該院附設護理之家
      休養，惟被告自始未分毫支援醫療資助，原告等人之經濟
      狀況不堪養護中心漸增之開銷，只能委屈老父張木全於同
      年12月20日由3位女兒帶回家中，輪替就近照顧。98年1月
      4日下午4時許張木全身體不適送至中國醫藥大學附設醫院
      醫療，延至翌日即5日下午於自宅死亡，此因車禍傷重引
      發細菌感染，因肺膿瘍、肺炎引起敗血性休克而死亡，張
      木全自系爭車禍發生後到死亡之44天都處於傷重臥病在床
      、精神耗弱及生活無法自理狀態，其死亡顯係因系爭車禍
      引起，不容被告卸責。然被告自肇事後對張木全不聞不問
      ，態度冷漠，枉顧道義，未支援張木全醫療支出等開銷，
      未曾對張木全心懷愧疚，迄今未對原告等表達歉意，原告
      等人實在無法原諒被告之犯行。爰依侵權行為法律關係相
      關之民法第184條、第191條之2、第192條第1項、第2項、
      第193條、第194條、第195條、第196條請求被告應賠償：
      （1）依民法第192條第1項，賠償張木全因開刀療傷支出
      之醫療費用新臺幣（下同）120,133元；（2）依民法第19
      5條、第184條、第191條之2，賠償張木全因系爭車禍所受
      魂不附體、身心痛苦、精神耗弱之精神慰撫金36萬元；（
      3）張木全的配偶張莊金滿行動不便，歷年來皆由張木全
      推送其復健醫療及照料生活起居，因系爭場車禍使其生活
      變調，致須請託親友照顧，增加生活負擔，此部分爰依民
      法第192條第2項請求被告應賠償張莊金滿扶養費48萬元。
      並依民法第193條，請求被告應賠償張莊金滿之生活金12
      萬元；依民法第194條賠償張莊金滿之精神慰撫金40萬元
      ；依民法第192條賠償殯葬費512,800元；依民法第196條
      賠償毀損物1,200元。（4）依民法第194條被告應各賠償
      原告張耀堂、張瓊月、張津津、張玲姿精神慰撫金20萬元
      。綜上，原告可向被告請求之金額共計2,793,333元，惟
      考量被告之狀況，願只請求200萬元，爰聲明請求：被告
      應給付原告等5人200萬元，且不宜宣告免假執行。
（二）對被告抗辯之陳述：
  １、被告追撞張木全導致其重創後，生活機能下降、行動不便
      、營養不良、增加感染機會引發肺膿瘍、肺炎而死於敗血
      症休克死亡，此經國立台灣大學醫學院鑑定回覆書載明：
      「...車禍對於死亡之貢獻難謂無相當因果關係。」，臺
      大醫學院於國內乃具有專業及權威的屬性，自還死者一個
      公道。且被告確實違反道路交通安全規則第93條第1項第2
      款規定，即行經彎路、叉路、設有號誌之十字路口，未減
      速慢行，以及同規則第94條第3項，行車時未注意前面車
      況等，亦經過本院刑事庭認定其有過失而判刑確定在案，
      顯見被告當時因不當駕駛，對於其他道路使用者造成迫害
      之虞，此不容被告空言狡辯。
  ２、況且張木全生前並無肺炎病史，事故發生前之健康狀況亦
      良好，係因為被告前開不法侵權行為乃送醫進行外科手術
      治療後，即自此臥病不起、日常生活無法自理、且因腦震
      盪現象表達遲鈍，營養不良導致免疫力降低而致感染肺炎
      併發症狀等不得善終，此皆與系爭車禍事故引發後續之身
      體健康因素有絕對關係。
  ３、被告雖一直揣測是否張木全出院後未能得到完善之休養環
      境因而死亡云云，然張木全於手術後出院並非痊癒或自願
      ，且當時主治醫師於診斷書醫囑為出院後需專人照顧3個
      月，所謂專人即是特別看護等持有證照專業之人員，當時
      被告對於家屬的提議未能採納，亦未支付分文醫療及看護
      費用，其辯護之詞顯係其欲推諉責任免除賠償之技倆而已
      ，所謂因果關係還是需要具有專業素養及證據來比對，被
      告犯後至今，一直推諉責任不願與原告達成和解，請判如
      訴之聲明，還張木全生前未盡權益。
二、被告則聲明請求駁回原告之訴，如受不利判決，願供擔保，
    請准宣告免假執行，並抗辯稱：
（一）張木全於事故發生時騎乘腳踏車侵入內側快車道行駛且未
      保持燈光及反光裝置等安全設備之良好與完整，對於系爭
      車禍事故之發生亦有過失，同為肇事原因，被告就本事故
      所負之責任應依過失比例負擔，方屬合理，而不應責令被
      告須負全部賠償費用，依民法第217條第1項，請酌減被告
      之賠償金額，此有事故鑑定委員會鑑定意見可參，且刑事
      判決方面亦判決被告為過失傷害，顯見被告並無侵害張木
      全之生命權。
（二）被告認為國立台灣大學醫學院鑑定意見顯不可採，理由如
      下：
   １、蓋按彰化基督教醫院鹿基分院病例診斷內容為：(1)右肱
       骨外科頸閉鎖性骨折，行切開復位併內固定術，術後。
       (2)右股骨頸閉鎖性骨折，行切開復位併內固定術，術後
       。(3)左側第8肋骨骨折。(4)頭部外傷併腦震盪。且該醫院
       於97年12月6日開立診斷證明書之醫囑為：「...二、出
       院後須專人照顧三個月。」可知當時張木全入院傷勢僅
       為骨折及頭部外傷，醫師認定休養3個月即可，並無認定
       會因系爭車禍受傷致死之可能性。
   ２、且張木全於97年12月3日出院後至護理之家靜養，97年12
       月20日轉出至台中女兒家中休養，直至98年1月4日身體
       不適送往中國醫藥大學附設醫院，於98年1月5日死亡，
       試問此段休養期間在護理之家及張木全女兒家中之休養
       是否有未盡完善之處？根據台灣大學醫學院鑑定意見提
       到死者體型偏瘦且營養狀況不良...又因營養狀態不佳，
       更易增加感染機會（護理之家期間有泌尿道感染紀錄）
       ，又法醫研究所之鑑定報告書亦載明解剖結果：死者本
       身具有心血管疾病、腎臟囊腫、膽結石、胃亞全切除手
       術後之情況，而生前營養狀況不良與以上疾病或胃亞全
       切除手術後有無關聯不無疑問，更何況自彰基出院時之
       醫師並無診斷出現肺炎肺膿瘍之現象，明顯得知只要休
       養就可以痊癒，故可合理推測在休息一個月之期間張木
       全並未得到完善之休養環境，其中骨折致生活機能下降
       ，僅能於臥房休息無法自理活動，此為車禍後手術完之
       正常現象，但因營養狀態不佳，抵抗力不足導致感染機
       會增加，更進而導致在休養期間感染肺炎、肺膿瘍之病
       症而死亡，實不應歸咎於系爭車禍事故，因一般人於車
       禍後之骨折傷勢，適當之休息調養痊癒機會相當高，且
       侵權行為之賠償本質為損害之填補，本案所造成之損害
       為死者之骨折及頭部外傷之部分，若因死者手術後休養
       照顧不周全所感染其他病症而死亡，實存有因果關係中
       斷之情形，則死者之感染疾病死亡已非被告所應負責任
       之範圍。
   ３、再者，法務部法醫研究所解剖報告書與鑑定報告內容亦
       揭明車禍住院後，病人未必會出現肺炎或肺膿瘍，張木
       全於上開住院期間亦未出現肺炎症狀，其肺炎之產生應
       為車禍痊癒出院後造成，與車禍較不相關。
（三）就原告主張醫療費用部分，被告並無侵害張木全的生命權
      已如前述，故不同意其請求；就原告請求張木全之精神慰
      撫金部份，因張木全已死亡，已死亡之人並無此非財產上
      之請求權，且此請求權亦不得讓與或繼承，故原告亦不得
      主張；至於原告請求之其餘費用，被告皆不同意其請求，
      蓋被告否認有侵害張木全生命權且系爭車禍之肇事責任不
      該由被告完全承擔，原告主張被告應賠償之費用須負舉證
      之責等語。
三、兩造不爭執事項：
１、系爭車禍係於97年11月22日晚上7時30分左右發生，張木全
    即由車禍現場被送往彰化基督教醫院鹿基分院手術治療，並
    於97年12月3日出院，因醫囑須專人照顧三個月，即於同日
    轉送該醫院附設安養中心照護，至同年月20日離開該安養中
    心，由家人帶返家中照顧。迄98年1月4日下午4時許張木全
    因身體不適送至中國醫藥大學附設醫院診療，延至翌日即5
    日下午3時許於自宅死亡。
２、系爭車禍，被告刑責部分已經本院管轄之第二審合議庭以98
    年度交簡上字第68號刑事判決被告因過失傷害人，處有期徒
    刑月，如易科罰金，以1,000元折算1日確定，並由被告於
    99年3月5日向執行檢察官聲請繳清易科罰金執行完畢。
３、系爭車禍，已經臺灣省彰化縣區車輛行車事故鑑定委員會鑑
    定，認定被告駕駛自小客車未注意車前狀況撞擊前車與張木
    全騎乘自行車不當侵入內側快車道行駛且未保持燈光及反光
    裝置等安全設備之良好與完整，同為肇事原因。
四、得心證之理由：
１、兩造不爭執事項並有張木全之病歷資料、診斷書影本等在卷
    可稽，本院亦調閱系爭車禍之前述刑案案卷核係相符，自可
    信為真正。從而，原告主張依侵權行為法律關係請求被告賠
    償損失，容有所據。惟就其請求賠償之範圍、數額是否合理
    可採，論之如下。
２、原告主張被告於系爭車禍之不當行為致張木全死亡部分，被
    告否認，抗辯意旨稱，其不當之行為係致張木全身體受傷，
    與張木全之死亡無相當因果關係等語。按因果關係之相當性
    ，為因應近代社會人民生活經常處於危險環境，若稍有疏失
    ，動輒侵害他人的權利，損害一旦發生，亦有可能衍生不能
    預期之損害，此際若責令第一次加害者負全部賠償責任，不
    免有失公平，故損害賠償責任之範圍應依公平原則予以適當
    裁量（摘錄自孫森焱著，民法債編總論上冊，94年12月修訂
    版，第234、235頁部分內容之要義），容為法院依法評斷不
    法行為與損害間是否具相當因果關係及判認賠償範圍所應注
    意者，首應敘明。從而，本院衡諸，「車禍住院後，病人未
    必會出現肺炎或肺膿瘍，其出現之決定因素在於是否有感染
    或肺部組織受傷而決定，就本案而言死者於住院（97年11月
    22日）至出院（97年12月3日）時並未出現有肺炎之症狀，
    故其肺炎之產生應為車禍痊癒出院後造成，故與車禍較不相
    關。」，有法務部法醫研究所函附於前述刑事案卷可稽，則
    張木全於系爭車禍後休養回復中，因體質及生活環境中其他
    危險、不利之因素嗣生肺炎引起敗血性休克死亡，委有其他
    危險因素摻入下，苛責被告於系爭車禍之不當駕駛行為，係
    致張木全死亡之結果，容有未妥，故前述法務部法醫研究所
    之鑑定函示意見堪予採取。雖台灣大學醫學院就張木全死亡
    之鑑定回覆書載明：「……車禍對於死亡之貢獻難謂無相當
    因果關係。」等語，但所稱「難謂無相當因果關係」，依前
    述說明，容未符係依公平原則予以適當裁量之用語，本院不
    加採取。故原告此部分之主張未足採取，被告此部分抗辯之
    詞可予採取。
３、承上，則原告主張請求被告應賠償不法侵害張木全致死部分
    之請求容無理由，此部分，被告抗辯不須賠償原告請求之殯
    葬費、對原告張莊金滿之扶養費及生活金部分，可加採取，
    故原告此部分之請求即無理由。
４、按法院適用法律，係依調查認定之事實與法律關係而斷，並
    不受當事人所引應適用之法律條文所限，故原告就起訴主張
    之事實與法律關係，若有不當援引應適用之法律條文，法院
    亦應主動以相合於調查所認定之事實與法律關係應適用之法
    律條文予以修正適用，先予敘明，並就以下原告諸不當援用
    部分，本院即主動予以修正適用。從而，被告既於系爭車禍
    有侵害張木全身體權之事實，且張木全已死亡，則原告基於
    繼承之關係，請求被告應賠償張木全因系爭車禍受傷所支出
    之醫療費等，自於法相合。此部分，原告提出在卷有據之彰
    化基督教醫院鹿基分院及該院附設附設安養中心之醫療、照
    護等費用共計108,643元部分，自可加以採取。至其餘原告
    所列於中國醫藥大學附設醫院之費用，容與嗣生之肺炎相關
    ，則未加採取。
５、原告主張被告應給付張木全精神慰撫金部分，被告抗辯以民
    法第195條第2項之規定，稱張木全已死亡，且此請求權，不
    得讓與或繼承，故原告不得請求等語。按「不法侵害他人之
    身體、健康、名譽、自由、信用、隱私、貞操，或不法侵害
    其他人格法益而情節重大者，被害人雖非財產上之損害，亦
    得請求賠償相當之金額。其名譽被侵害者，並得請求回復名
    譽之適當處分。前項請求權，不得讓與或繼承。但以金額賠
    償之請求權已依契約承諾，或已起訴者，不在此限。前二項
    規定，於不法侵害他人基於父、母、子、女或配偶關係之身
    分法益而情節重大者，準用之。」，民法第195條定有明文
    ，核被告此部分抗辯之詞係相符於法律規定，自應採取。故
    原告此部分之主張未足採取。
６、原告主張被告應賠償原告精神慰撫金部分，被告抗辯如上。
    經查，原告此部分所援引之民法第194條，須以侵害張木全
    生命權為據，惟本院不為此認定，已論於上。但本院參酌案
    卷資料足示，張木全於系爭車禍前，本屬有行動力之老人，
    因系爭車禍手術臥床，並失自理生活之能力，於醫囑須專人
    照護之期間，更遭突生之肺炎致死，受不法侵害之情節堪認
    已係重大，對原告即張木全之配偶、子、女言，因痛失至親
    ，且見、聞張木全於生前因傷之痛苦萬分，哀嚎連連等狀，
    自堪合於民法第195條第3項「不法侵害他人基於父、母、子
    、女或配偶關係之身分法益而情節重大者」，故原告即得據
    此準用同條第1項之規定，請求被告應賠償精神慰撫金。就
    此部分，核諸兩造不爭執各自陳述之「原告張莊金滿現年七
    十幾歲，目前沒有收入，名下也沒有任何不動產，不識字，
    沒有讀過書。」、「原告張耀堂現年52歲，大學肄業，從事
    市場攤商，先前家裡賣成衣，是張木全在賣成衣，原告張耀
    堂接其事業現在改賣中藥，是向公所租的店攤位，月淨收入
    約三萬元，生意好壞有差別，沒有另外的報稅資料，名下也
    沒有不動產。」、「原告張瓊月現無業，名下有二間公寓在
    鹿港，高職畢業，養有一個兒子。」、「原告張津津高中畢
    業，目前無業，離婚有二個小孩，壹個在服兵役，壹個警專
    剛畢業擔任警察，名下有二棟房子。」、「原告張玲姿是警
    校畢業，目前是交通警察，薪資壹個月大概六萬元，名下二
    間公寓。」、「被告有二個兒子，名下沒有土地只有一間二
    十幾年的房子，在別人的工廠做工，月收入大約二萬多元，
    是國中畢業。」等各人年齡、學、經歷、經濟、財產等一切
    情狀，本院認以賠償原告張莊金滿24萬元，其餘原告各12萬
    元範圍內為適當。
７、原告主張被告應賠償原告張莊金滿物之毀損1,200元部分，
    被告抗辯如上。經查，原告此部分所指應係請求被告賠償於
    系爭車禍遭被告撞擊，由張木全騎乘之自行車價額，此部分
    ，本院核依卷附相片，堪認該自行車已無修復之可能與價值
    ，且依常情判斷，原告主張之1,200元亦係合宜，就此財產
    之受損部分，衡諸被告迄未舉證有何不實，被告空言否認即
    不足採取，故原告此部分之主張可加採取。
８、被告抗辯系爭車禍，張木全與有過失，應依民法第217條第1
    項：「損害之發生或擴大，被害人與有過失者，法院得減輕
    賠償金額，或免除之。」，酌減被告之賠償額部分。經查，
    張木全騎乘自行車不當侵入內側快車道行駛且未保持燈光及
    反光裝置等安全設備之良好與完整，同為肇事原因等情，已
    經臺灣省彰化縣區車輛行車事故鑑定委員會鑑定在案，且相
    符於事實，本院依此，核認張木全對系爭車禍容應負百分之
    50之過失責任，故原告得請求被告賠償之前述損害，合依此
    過失比例予以酌減。
綜上，原告5人於請求被告應賠償醫療費用54,322元（即108643
÷2，並元以下四捨五入），與原告張莊金滿請求被告應賠償給
付120,600元；原告張耀堂、張瓊月、張津津、張玲姿各請求被
告應賠償60,000元之範圍內係合理適當，應予准許。逾此範圍，
即不適當，應予駁回。
五、本件原告勝訴部分，未逾50萬元，本院應依職權宣告得假執
    行，此部分，被告聲明願供擔保，免假執行亦於法有據，本
    院亦酌定相當數額，宣告如主文。
結論：原告之訴為一部有理由，一部無理由，並依民事訴訟法第
第79條、第85條第1項、第389條第1項第5款、第392條第2項，判
決如主文。
中    華    民    國  100    年    7    月    14    日
                  民事第三庭    法  官  洪榮謙
以上正本係照原本作成。
如對判決上訴，應於判決送達後20日內向本院提出上訴狀。如委
任律師提起上訴者，應一併繳納上訴審裁判費。
中    華    民    國  100    年    7    月    14    日
                                書記官  蔡亦鈞